臺灣高等法院臺南分院刑事判決
110年度上訴字第1015號
上  訴  人  臺灣嘉義地方檢察署檢察官
上  訴  人  
即  被  告  黃怡蓁

指定辯護人  王裕鈞律師
上列上訴人因被告家暴殺人未遂等案件，不服臺灣嘉義地方法院
109年度訴字第753號中華民國110年9月8日第一審判決（起訴案
號：臺灣嘉義地方檢察署109年度偵字第10015號），提起上訴，
本院判決如下：
    主  文
上訴駁回。
    事  實
一、黃怡蓁係楊○○、黃○○之女，黃怡蓁原獨自居住在台中市外，
    惟於民國109年8月間，因黃怡蓁有自殘之情形住院後出院，
    楊○○、黃○○遂將黃怡蓁帶回同住在嘉義市○區○村里○○街000
    號0樓0，黃怡蓁與楊○○間為家庭暴力防治法第3條第2款、第
    3款之家庭成員關係，且楊○○為黃怡蓁之直系血親尊親屬。
    楊○○於109年11月11日晚上10時20分許至黃怡蓁房間要拿藥
    給黃怡蓁服用並與之談話，過程中提及往事，2人因此發生
    口角，黃怡蓁為將楊○○驅離其房間，竟基於傷害直系血親尊
    親屬之犯意，突然自其房間床上包包內取出水果刀1把，續
    之右手持該把水果刀朝斯時坐在床緣而未及防範之楊○○左下
    腹部刺入，楊○○因遭遇此情乃倉皇起身並轉身欲逃出黃怡蓁
    之房間，因黃怡蓁仍持上開水果刀持續揮砍欲驅離楊○○，因
    而劃到剛好跑到黃怡蓁房間門口處之楊○○背部及右手肘，楊
    ○○因此受有腹壁穿刺傷約1公分造成腸繫膜損傷併出血、右
    側手肘約5公分及背部約33公分之刀傷等。嗣因楊○○逃回自
    己房間並撥打電話求救，經警據報偕同黃○○返回上址，並在
    黃怡蓁房間內逮捕黃怡蓁及扣得上開水果刀1把，而查悉上
    情。
二、案經楊○○訴由嘉義市政府警察局第二分局報告臺灣嘉義地方
    檢察署檢察官偵查起訴。
    理  由
一、上開犯罪事實，業據被告於警詢、偵訊、羈押訊問、原審及
    本院審理時坦承不諱（見警卷第3頁反面至第6頁；偵卷第24
    -25、342-344頁、聲羈卷第16-20頁、原審卷一第24-26、31
    4-316頁、卷三第7、18-20頁、本院卷第50頁、第104頁、第
    308頁），並有證人即告訴人楊○○（見偵卷第72-76頁、第33
    2-335頁、原審卷二第17-18、20、23、29、30-32、34-37、
    39頁）、證人即被告之父黃○○（見警卷第12頁-第14頁、偵
    卷第57-58、60-61頁、原審卷二第44-45、56頁）之證述可
    佐，且有告訴人向證人黃○○求救之電話通聯紀錄翻拍照片、
    告訴人傷勢外觀翻拍照片、現場勘察照片（見警卷第25-38
    頁反面）、聖馬爾定醫院診斷證明書（見偵卷第65頁）、嘉
    義市政府消防局報案紀錄明細及救護紀錄表（見偵卷第87至
    93頁）、聖馬爾定醫院109年11月27日檢附告訴人病歷資料
    （見偵卷第121-206頁）、原審勘驗報案電話錄音檔案之勘
    驗筆錄及扣案水果刀之勘驗筆錄（見原審卷一第327頁、卷
    二第13頁）、聖馬爾定醫院110年3月19日函可稽（見原審卷
    第82-1頁），及水果刀1把扣案可憑，足認被告上開任意性
    自白與事實相符，應可採信。
二、綜上所述，被告前揭傷害直系血親尊親屬之任意性自白核與
    上開的客觀證據相符，堪認可採，是其犯行已可認定，應依
    法論罪科刑。
三、論罪科刑：
  ㈠被告為告訴人之女，案發時同住在嘉義市○區○村里○○街000號
    0樓0，彼此間具有家庭暴力防治法第3條第2款、第3款之家
    庭成員關係，是被告上開行為，係屬對家庭成員間實施身體
    上之不法侵害行為，構成家庭暴力防治法第2條第2款之家庭
    暴力罪，惟因家庭暴力防治法並無罰則規定，仍應回歸刑法
    之適用。故核被告所為，係犯刑法第280條、第277條第1項
    之傷害直系血親尊親屬罪。被告持水果刀刺入告訴人左腹部
    下側後，再接著劃傷告訴人背部、手肘之數舉動，係在密接
    時間內為之，且均係侵害告訴人之身體法益，各行為間之獨
    立性極為薄弱，依一般社會觀念難以強行分離，顯係基於單
    一犯意接續所為，應包括於一行為予以評價，應論以接續犯
    之一罪。
  ㈡公訴意旨以被告對告訴人滿懷深厚恨意，甚至拒絕承認與告
    訴人之血緣關係，又被告是預先藏放水果刀，並有持刀攻擊
    告訴人頸部、腹部、側腰等足以致命部位，另揚言置告訴人
    於死地，顯見被告有殺人之直接故意，至少也有殺人未必故
    意云云。惟被告否認有殺人之犯意，辯稱：假如伊有殺人犯
    意，第一刀應該就會朝告訴人頸部刺過去，不會如起訴書所
    載第二刀才朝告訴人之頸部攻擊，伊只是希望告訴人能離開
    伊房間，伊也沒有阻止告訴人離開伊房間，告訴人離開伊房
    間時，伊也沒有追出去，只留在房間，第二刀是剛好告訴人
    轉身，但伊已經揮刀收不回來才劃到其手肘及背部等語。辯
    護人則稱：告訴人送醫時意識清楚，腹壁穿刺傷並未傷及主
    要臟器，所受傷勢均未達危及生命之程度，且其指訴情節，
    前後不符，依告訴人證述原本2人距離甚近，被告又是站著
    ，若被告欲以割喉方式致告訴人於死，當無可能輕易讓告訴
    人閃躲逃避，於告訴人逃出房間，被告亦未緊追出去，可見
    被告係出於傷害之犯意等語。經查：
  ⑴按殺人與傷害之區別，應視行為人於加害時是基於使人死亡
    ，或使人受傷之犯意為斷。除應審酌行為人與被害人之關係
    、有無宿怨及是否自行停手外，並應綜合觀察其行為動機、
    所用兇器、下手情形、傷痕多寡、傷處是否為致命部位、傷
    勢輕重程度及行為前後之情狀，始能認定行為人內部主觀之
    犯意為何（最高法院109年度台上字第3717號判決意旨參照
    ）。又告訴人乃被告以外之人，本質上屬於證人，然被害人
    與一般證人不同，其與被告常處於相反之立場，其陳述之目
    的，在使被告受刑事訴追處罰，證明力自較一般無利害關係
    之證人陳述薄弱。故被害人縱立於證人地位而為指證及陳述
    ，且其指證、陳述無瑕疵，亦不得作為有罪判決之唯一依據
    ，仍應調查其他證據以察其是否與事實相符，亦即仍須有補
    強證據以擔保其指證、陳述之真實性，而為通常一般人不致
    有所懷疑者，始得採為論罪科刑之依據。而所謂補強證據，
    則指除被害人指證、陳述本身之外，其他足以證明犯罪事實
    確具有相當程度真實性之證據而言，且該必要之補強證據，
    須與構成犯罪事實具有關聯性之證據，非僅增強被害人指證
    、陳述內容之憑信性。
  ⑵證人即告訴人於警詢及偵訊中證稱：當時伊坐在床邊與被告
    對話，被告一直說伊對其不好，伊有提到小時候被告拉妹妹
    的手放在電鍋蒸氣的位置，造成妹妹的手嚴重灼傷，被告就
    失控跳到床上，然後在包包內翻找東西，突然被告從床上下
    來在伊面前拿1把刀從伊肚子刺下去，伊肚子被插到會痛，
    被告馬上拔出來，伊先用軟性的拜託她通知黃○○，但被告卻
    說一定要讓伊死、只要伊的血流滿地，死了之後，伊欠她的
    就能一筆勾銷，然後持刀揮擊伊脖子，這次伊有注意到動作
    ，所以有閃避，伊就趕緊轉身要出房間，伊剛轉身背部就被
    劃1刀，伊右手肘應該也是轉身要跑的時候中刀的，伊跑出
    被告的房間後就躲進自己房間並上鎖，然後打電話給黃○○，
    被告並沒有追伊或是試圖要進到伊房間等語（見偵卷第72-7
    4頁、第332-335頁）。復於原審證述：當天晚上伊洗完澡要
    拿藥給被告，在被告房間內，她就抱怨以前的事、一直抱怨
    ，伊就跟被告說「你才讓媽媽很失望，妹妹這麼小，你怎麼
    把妹妹的手拿到電鍋的蒸氣口，結果妹妹一直哭」，被告就
    發飆突然跑到床上翻包包，伊不知道包包中有水果刀，完全
    沒有防備，伊坐在床邊，然後她就直接跳下來將刀鞘拔起來
    直接往伊左腹部插下去，第一刀伊還不覺得痛，但過一下子
    流出血來就會痛，伊看被告很生氣、眼睛睜得很大，伊就用
    柔性的方式跟她說可以打電話給爸爸嗎，此時伊距離被告大
    約79公分（經證人當庭以手比出距離並測量），但她還過來
    要割伊脖子，伊將頭抬起來，被告才沒有割到脖子，如果當
    時伊低頭就被殺了，被告還有說「我要讓你死」、「要讓你
    的血流得滿間屋子」、「要讓你的血流跟我一樣多，要讓你
    死」之類的話，伊看到覺得不行才趕快跑出去，跑出去之後
    ，被告從伊背後揮刀、不想讓伊出去，伊在跑到被告房間門
    口附近的時候，她在背後揮1刀，伊也不知道手肘那邊也有1
    個傷口，伊趕快跑去自己房間打電話求救，第一通打給黃○○
    ，第二通打電話叫救護車，被告如果是要伊出去，怎麼還會
    殺伊，她就是不讓伊出去才會殺伊，伊回到自己房間時，被
    告未繼續追逐等語（見原審卷二第17-20、29-37、39頁）。
    依上開告訴人偵查及原審審理中之證詞，雖前後指訴被告於
    過程中有說「我要讓妳死」、「要讓妳的血流得滿間屋子」
    、「要讓妳的血流跟我一樣多」之類帶有危害他人生命意味
    之話語，或被告有持上開水果刀欲朝向其頸部之致命部位攻
    擊之動作，然上開情節均為被告所否認，且關於上開情節，
    除了告訴人之單一指訴外，別無其他積極證據可予補強。又
    衡諸常情，一般人突遭他人持刀刃所傷，通常情形下，均會
    陷於驚慌、恐懼而亟欲離開以避開危險，而告訴人乃證稱其
    遭被告持水果刀刺中左下腹部後，猶仍留在原處並柔性勸說
    被告撥打電話求援之詞，亦難認合理。且告訴人對於其遭被
    告持水果刀刺向其腹部後，其在房間內柔性勸說時之姿態，
    原證稱：被告刺傷伊腹部後，伊爬起來叫她打電話給黃○○等
    語（見原審卷二第19頁），惟嗣後又稱：伊還坐著拜託她打
    電話，她不願意，還持刀揮向伊脖子，當時伊坐著，她是站
    著等語（見原審卷二第35-37頁），前後所述關於被告能否
    順利攻擊告訴人頸部位置之站或坐之身體高度亦有不一致之
    情形。再者，告訴人雖均證稱被告是欲置其於死地而不讓其
    離開，然又證稱在其跑出被告房間後，被告並無持續追殺之
    舉動，也難認告訴人指訴被告不讓其離去、欲致其於死地之
    說可信。則告訴人證述之諸多情節，或難認合於經驗法則，
    或前後有不符之情形而存有瑕疵，是告訴人指證關於被告除
    了持水果刀造成其受有前述傷勢外，另有持刀欲攻擊其頸部
    未果，或是過程中口出欲置其於死地之類似話語，是否與事
    實相符，尚有可疑，自難僅憑告訴人單一且並非全無瑕疵之
    指訴即認被告有殺人之犯意。
  ⑶被告與告訴人是母女關係，自承對告訴人從其小時候起的管
    教有所不滿，然被告業已長大成年，過往的事情，應已淡化
    ，是其與告訴人顯無深仇大恨，自無殺人之動機；而告訴人
    擔心被告的健康狀況惡化，才將被告從台中接回嘉義家裡照
    顧，案發當晚係告訴人拿藥到被告房間給被告服用，並對被
    告說：要聽醫生的話，每天運動3個小時，晚上不要使用手
    機，這樣身體才會健康等語，已據告訴人於偵審中證述明確
    ，依上開所述，可見告訴人對被告非常關心，被告也不可能
    沒有感受到，其既與告訴人有母女之情，告訴人也如此的關
    心被告，案發時雖偶發口角，然此為家人相處經常發生之事
    實，實無因偶發口角即萌生殺人犯意。
　⑷扣案的水果刀，經原審勘驗結果：「刀柄黑色塑膠製，刀刃
    為金屬製，有綠色刀鞘，黑色刀柄部分長約10.5公分，金屬
    刀刃部分長約11公分，套上刀鞘後全長約23公分，刀刃前端
    部分呈尖銳狀」（見原審卷二第13頁），以上開水果刀行兇
    雖然有一定的危險性。然若手持足供行兇之工具，主觀上並
    有欲置他人於死之強烈意念，常見之情形多是行為人持續追
    擊、追殺，直至其達到目的，或是確定目的無法達成，始有
    可能罷手。而被告於告訴人跑出房間之後，被告即將自己關
    在自己房間，無進一步追出、持續砍殺之動作，且依卷證資
    料所示被告於案發後，直至其父親偕同警、消人員到場間，
    都靜待在自己房間內，並未逃離等情，可見被告所稱其目的
    係要將告訴人驅出房間之情，應屬有據而可採信，自難僅以
    被告持用水果刀刺傷或劃傷告訴人，即認其主觀上具有殺人
    故意。
　⑸依據聖馬爾定醫院急診護理評估表記載告訴人左腹穿刺傷2公
    分、右手前臂刀傷6公分、背部1處刀傷大於30公分（見偵卷
    第128頁、第133頁、158頁）及告訴人所受傷勢照片外觀形
    式上看來，告訴人所受傷勢雖非輕微，然細觀告訴人就醫之
    心電圖檢查報告單、電腦斷層攝影檢查報告單、放射科檢查
    報告單，其上記載醫師診斷為「上腹壁開放性傷口未穿刺到
    腹腔之初期照護」（見偵卷第193至203頁）。再經原審向聖
    馬爾定醫院函詢告訴人上開傷勢深度及是否具備達到危及告
    訴人生命之程度，據該院稱：「楊員於109年11月11日晚上2
    3時12分經急診住院，到院時意識清楚，腹壁穿刺傷約1公分
    造成腸繫膜損傷併出血，未傷及主要臟器，緊急入手術室進
    行腸繫膜修補手術治療。另外之刀傷為右側手肘約5公分及
    背部約33公分，深及肌肉層，在手術室給予深部傷口清理併
    縫合處理，109年11月26日出院。3處傷勢皆未達危及生命程
    度」等語，有該院110年3月19日之函文可參（見原審卷二第
    82-1頁）。由上開函文所示，其刺入告訴人腹部之造成腹壁
    穿刺傷僅約1公分而已，可見其力道不大，與一般殺人時通
    常用力至猛之情形；而肘部及及背部雖傷痕較長，此乃被告
    揮刀時正好告訴人轉身而遭劃傷才產生如此的傷勢，被告出
    力既非猛烈而告訴人所受之傷勢尚不足致死，益可印證被告
    並無殺人犯意。
  ⑹本案檢察官僅就量刑上訴（見上訴書及本院第104頁準備程序
    筆錄），其於本院辯論程序時再爭執此部分的罪名，指稱被
    告有殺人之犯意，自有誤會；而被告所辯其主觀上不具有殺
    人之犯意，應符合事實而可採信。從而，公訴意旨認被告所
    為係犯刑法第272條、第271條第2項之殺害直系血親尊親屬
    未遂罪，容有未洽，惟二者基本社會事實仍屬相同，爰變更
    起訴法條。
　㈢被告雖稱：伊有廣泛性焦慮症、鬱症、身心性失眠症等精神
    疾病，在嘉義治療期間，告訴人只讓伊吃吳南逸診所開立的
    不合適藥物，案發當晚告訴人不斷對伊講很難聽的話，伊已
    經快要受不了，才用刀攻擊告訴人，伊行為時受其精神疾病
    影響而有認知、自我控制能力降低之情形，應依刑法第19條
    第2項規定減輕刑責云云。經查：
  ⑴現行刑法第19條關於精神障礙或其他心智缺陷者責任能力之
    規定，採混合生理學及心理學之立法體例，區分其生（病）
    理原因與心理結果二者而為綜合判斷。在生（病）理原因部
    分，以有無精神障礙或其他心智缺陷為準，實務上可依醫學
    專家之鑑定結果為據；在心理結果部分，則以行為人之辨識
    其行為違法之能力（辨識能力），或依其辨識而行為之能力
    （控制能力），由法官判斷行為人於行為時是否屬不能、欠
    缺或顯著減低為斷。縱經醫師鑑定為生（病）理上之精神障
    礙或其他心智缺陷者，但其行為時之心理結果，無論辨識能
    力、控制能力均無顯著減低之情形時，仍應負完全之責任，
    並無同條第2項減輕其刑規定之適用。然法官於刑罰裁量時
    ，仍非不得以其生（病）理上之原因，做為量刑或酌減其刑
    之依據，以符罪刑相當原則（最高法院103年度台上字第428
    7號判決意旨參照）。
  ⑵依吳南逸診所診斷證明書記載「病名」為「鬱症，復發，重
    度無精神病特徵（註：指無幻聽、妄想之類的精神病症候）
    、非特定的焦慮症、身心性失眠症、心悸」，「治療經過」
    記載為「病患自109年9月29日至109年11月11日至本院門診
    治療」等語（見偵卷第63頁）。又被告於102年12月間曾因
    難以入眠、容易醒來等睡眠問題，至心身美診所就診（見原
    審卷一第145-149頁）；另有因持續性憂鬱症、非物質或已
    知生理狀況引起的非特定的睡眠障礙症、鬱症，至中國醫藥
    大學附設醫院精神醫學部就診，或因非特定的焦慮症至該院
    神經科就診（見原審卷一第265-267、270頁）；因為鬱症、
    重度無精神病特徵、廣泛性焦慮症，至林新醫院身心健康科
    就診（見原審卷一第299-309頁）；因無預兆偏頭痛、頑固
    性伴有偏頭痛重積狀態、廣泛性焦慮症、持續性憂鬱症至博
    智診所就診（見原審卷一第335-341頁）。由以上證據可知
    ，被告原先長期在臺中居住時，確實有上述精神疾病而持續
    就診，而其於109年8月間因有自殘之情形住院後，由其父母
    接回嘉義同住後，主要則在吳南逸診所就診，堪認被告確實
    患有鬱症、廣泛性焦慮症等精神方面的病症。
  ⑶比對卷附吳南逸診所之病歷表（見偵卷第321-323頁）與被告
    原先居住臺中時就診之醫療院所開立藥物，雖可認定吳南逸
    診所所開立之藥物與被告先前在其他醫療院所就診所取得藥
    物有所不同。被告雖稱：吳南逸診所開立的藥物不適合伊症
    狀云云。然本院向吳南逸診所函查其所開立之藥物是否適合
    被告，被告病情有無因此改善等，據該所回函稱：一、…有
    鑒於患者之前曾有自殺入住中國醫學院附設醫院加護病房，
    表示過去在台中就醫時的藥物治療成效不彰，故需要立刻調
    整藥物並衛教患者及家屬正確之用藥概念，患者於本院看診
    6次，門診會談時言語表達清楚，思考順暢，在診間未有情
    緒不穩定之情形，據其母所述在家皆有按時服藥。二、本院
    開立之藥物，是依本人吳南逸醫師之專業判斷，根據患者病
    情選適合之藥物而開立。三、患者服用本院藥物期間，一般
    日常生活皆可自理，並未出現自殺或自傷的情形，憂鬱症顯
    然有改善，可見憂鬱症病情已獲得控制。四、本院開立的藥
    物皆在治療憂鬱症與失眠，不會產生失眠情形等語，有該所
    110年12月16日函文可稽（見本院卷第277頁），依上開函文
    所示，被告於按時服藥之下，其病情確實有所改善，其是辯
    稱該藥物不適合其病症，才引發本案云云，顯非可採。
　⑷被告於案發後翌日在警詢時供稱其沒有智能障礙，可以獨立
    完全陳述，其後就案發時與告訴人之對話內容，告訴人如何
    以言語刺激，致其無法忍受而從包包取出水果刀刺（劃）傷
    害告訴人，並供稱該水果刀係購自台中某超商，且明確陳述
    係先刺告訴人腹部，於告訴人轉身時再劃傷告訴人的背部、
    手肘，行兇後並未擦拭水果刀，待其父親回家敲其房門時，
    因其父親什麼都沒說，才沒開門，另辯稱因房間沒有血跡，
    所以其認為所造成的僅小傷，才沒通知消防局派人來救護，
    最後則稱：大約於昨（11日）21時30分許服藥等語（見109
    年11月12日警詢筆錄），觀其於警詢所陳述之上開過程非常
    詳細，並無思緒不清之情形，其中對自己有利部分亦詳為辯
    解，甚至連最後一次吃藥的時間都記得非常清楚，嗣其於偵
    審時亦就案發過程、學經歷及家庭狀況（如本院交互詰問時
    辯護人提出之諸多問題），均鉅細靡遺詳為陳述，而且其所
    述均有一貫的邏輯性甚或有目的性（如本院卷第234-235頁
    詰問黃○○內容），有許多是為達到有利於己而陳述或辯解，
    由上可見被告於本案發生時，對於外界事物與法律規範的認
    識與判斷能力並無減損之情形。
  ⑸被告於警詢中自承：伊與母親爭吵時，從沒有攻擊過母親，
    也沒有肢體接觸，109年11月11日是第一次等語（見警卷第4
    頁反面），證人黃○○警詢、偵訊中證稱：被告沒有傷害過任
    何人，案發之前，被告在家中沒有攻擊他人的言行或舉止，
    偶爾有言語上爭吵，但未曾有過攻擊行為或肢體衝突，也沒
    有摔、丟東西的失控言行等語（見警卷第13頁反面；偵卷第
    59至60頁），證人即告訴人警詢、偵訊證稱：被告都有依照
    吳南逸診所的醫囑服藥，被告因為精神疾病、心情易怒，伊
    曾與被告有過口頭爭吵，但未曾有過肢體衝突，可能是因為
    疾病原因造成她情緒起伏很大等語（見偵卷第78、332至333
    頁），可見在過往的言語爭執中，被告均能控制其行為，復
    衡以被告歷次所供其拿刀行兇只是要趕走告訴人，而不是要
    殺告訴人等語，且其果真僅以較小之力度刺傷告訴人，已如
    上述，被告連傷害或殺人的意思都可以分辨及控制力道，豈
    能認其無控制行動的能力？
  ⑹原審將被告送請臺中榮民總醫院灣橋分院鑑定被告於案發時
    ，是否有因精神障礙致其辨識行為違法或依其辨識而行為之
    能力有所欠缺或顯著降低之情形，由該院對被告進行身體及
    神經學檢查並無特殊異常之發現；而被告於鑑定當日之精神
    狀態顯示其會談過程意識清醒、服裝整潔合宜、注意力稍差
    ，有正常之眼神接觸，表情略顯愁苦，態度配合但略顯防衛
    ，情緒略顯低落，而對於問題之理解能力尚可，並可切題回
    應提問之問題，回應之邏輯性也大致正確，對於犯案經過大
    致可清楚陳述；另對被告施以「魏氏成人智力量表」測驗，
    顯示被告智商落入邊緣智力範圍（但此須考量被告當下情緒
    處於低落狀態，仍有自殺意念，態度被動等因素可能干擾最
    佳表現，可能有低估其智力），認為依照被告當前智力表現
    ，在應付日常生活要求應無明顯困難；另進行「班達測驗」
    判斷被告並無明顯腦傷指標，且其知覺正確性可、做事計畫
    性欠缺、對環境訊息的判斷可能受情緒的影響，易忽略重要
    資訊、衝動控制尚可；再透過被告自填量表結果分析其仍處
    於輕度情緒困擾，但須注意自殺意念落在重度範圍。復參酌
    被告之個人發展史、家庭史、學校史、工作史、疾病過去史
    與精神疾病史，推估被告於本案發生時並沒有明顯因為精神
    障礙而有認知及現實判斷能力受損之情形，進而認定被告於
    案發前後的精神狀況未達因精神障礙或其他心智缺陷致其辨
    識行為違法或依其辨識而行為之能力顯著降低之情形，有臺
    中榮民總醫院灣橋分院110年5月19日中總嘉精字第11025006
    36號函檢附鑑定書在卷可參（見原審卷二第155-169頁）。
    此為鑑定機關本於醫學專業知識及經驗並佐以相關的量表測
    試後綜合評估所得之結論，且上開鑑定推論過程亦未見有違
    反任何經驗、論理法則或其他證據法則，是其結論，自屬可
    採。此亦與本院上開之認定並無二致，足認被告於行為時，
    並無因其罹患精神疾病，而有精神障礙或心智缺陷致其辨識
    行為違法或依其辨識而行為之能力有所欠缺或顯著降低之情
    形。
  ⑺至辯護人稱：本案鑑定時間為110年4月6日，此時被告已服用
    合適藥物，情緒有所改善，而鑑定被告智商落入邊緣智力範
    圍，從而可推知案發時，其智商應更低，非如有鑑定報告所
    稱智力被低估之情，且被告未服用合適藥物可能會影響魏氏
    成人智力量表之測試結果，足見被告於案發時智能已有不足
    ，進而影響其認知及現實判斷能力云云。惟查，臺中榮民總
    醫院灣橋分院雖稱：若未服用合適藥物可能會影響魏氏成人
    智力量表之測試結果等語，有該院函文可稽（見本院卷第13
    3頁），然本案並無證據可以認定被告於案發時所服用之藥
    物不合於被告病症之情，已如前述，故本案並無辯護人所指
    被告因服用不合適藥物（即吳南逸診所的藥物）而影響被告
    智能之情形。次查，據臺中榮民總醫院灣橋分院回覆本院稱
    ：受鑑定人黃女（即被告）之魏氏成人智力量表-第四版（W
    AIS-IV）測試報告結果為邊緣智能範圍，其測試結果並未達
    於智能不足之程度等語（見本院卷第133頁所附函文第2點）
    ，已明白說明被告並無智能不足之情形，鑑定機關顯已考量
    各種因素加以判斷而得出此結論，自可憑信；況被告於警詢
    及偵審程序中之應對均屬正常，甚至將其父母曾經歷的事情
    詳細羅列寄給辯護律師，請法院查證（見原審卷二第121-12
    6頁之書信），足見其智商及記憶力不亞於常人；且被告為
    大學畢業之教育程度，案發前曾在台中從事網站的工作等，
    已據其自承在卷（見本院卷第307頁），如智能不足豈能唸
    完大學，並在須運用智力的網站工作，復參以證人黃○○所述
    ：被告從幼稚園到大學的成績不錯，其智力與同儕相比還不
    錯，她很聰明，在校成績很好等語（見本院卷第236-237頁
    ），足以認定被告並無辯護人所指「案發時智能已有不足，
    進而影響其認知及現實判斷能力」之情事，辯護人上開主張
    ，並不可取。
　㈣辯護人雖主張被告應有刑法第59條規定適用之餘地。惟規定
    犯罪之情狀可憫恕者，得酌量減輕其刑，其所謂「犯罪之情
    狀」，雖與同法第57條規定科刑時應審酌之一切情狀，並非
    有截然不同之領域，於裁判上酌減其刑時，應就犯罪一切情
    狀（包括第57條所列舉之10款事項），予以全盤考量，審酌
    其犯罪有無可憫恕之事由（即有無特殊之原因與環境，在客
    觀上足以引起一般同情，以及宣告法定低度刑，是否猶嫌過
    重等等），以為判斷。查被告雖然基於傷害之犯意為本案犯
    行，但其造成告訴人所受傷勢非輕，傷害告訴人身心至重，
    以其本案犯罪動機、犯罪情節觀之，被告並無縱使依傷害直
    系血親尊親屬罪之最低法定刑予以處斷仍猶嫌過重之情形，
    自不符合適用刑法第59條規定酌減其刑之要件。
四、駁回上訴的理由：
　㈠原審以被告罪證明確因而適用上開規定論罪，並以行為人之
    責任為基礎，審酌被告為告訴人之女，縱使對告訴人心有不
    滿或因事發生爭執，當知若訴諸暴力行為，非但無助衝突之
    化解，反而會衍生更多糾紛，竟仍為本案犯行，對於告訴人
    之身體法益欠缺尊重，所為並非可取，其犯罪情節與動機（
    包含被告本案雖然難認有刑法第19條第1項或第2項之情形，
    但其確實長期罹患精神疾病，情緒較為敏感，而於本案發生
    時乃因細故與告訴人發生爭執，因而於衝動之下傷害告訴人
    ，又其本案傷害手段並非單純徒手，而是持水果刀為之，造
    成告訴人受有非輕之傷勢，告訴人迄今仍表示對於被告感到
    害怕等），又其於本案發生之前並無前科，素行尚佳，暨其
    自陳智識程度、家庭生活狀況及其犯後坦承其傷害直系血親
    尊親屬犯行，然迄今均未能得到告訴人的諒解等犯後態度等
    一切情狀，量處有期徒刑1年10月。復敘明：扣案之水果刀1
    把是被告所有供其犯罪之用，已據被告供明在卷，爰依刑法
    第38條第2項規定宣告沒收等，本院核其認事用法並無不當
    ，量刑部分尚稱允洽，應予維持。
　㈡檢察官提起上訴意旨：被告泯滅人性，僅因細故即持銳利水
    果刀砍殺至親，導致告訴人楊○○因此受有嚴重傷勢，迄今餘
    悸猶存，本件犯罪情節顯然非輕；又被告於法院審理期間仍
    對告訴人滿懷恨意，多所指責，甚至拒絕承認與告訴人間之
    血緣關係，毫無悔意，被告犯罪後態度確實欠佳，原審僅量
    處有期徒刑1年10月，顯屬過輕，請求從重量刑（見本院卷
    第15頁之上訴書）；被告提起上訴意旨：本案有刑法第19條
    的適用，請求減輕刑責云云。惟查，被告並無刑法第19條之
    情形，已如上述，其此部分主張，自屬無據。又關於刑之量
    定，係實體法上賦予法院得為自由裁量之事項，倘其未有逾
    越法律所規定之範圍，或濫用其權限，即不得任意指摘為違
    法；刑事被告如何量定其刑，為求個案裁判之妥當性，法律
    固賦與法官裁量權，但此項裁量權之行使，並非得以任意或
    自由為之，仍應受一般法律原則之拘束，即必須符合所適用
    法律授權之目的，並受法律秩序之理念、法律感情及慣例等
    所規範，若故意失出，尤其是違反比例原則、平等原則時，
    得認係濫用裁量權而為違法（最高法院75年台上字第7033號
    判例、95年度台上字第1779號判決意旨參照）。檢察官上訴
    意旨所稱係以被告犯殺害直系血親尊親屬為前題，然本案既
    經認定被告僅止於傷害犯意而已，則檢察官上訴之立論已失
    其依據，被告雖對告訴人仍有所指責，但何以讓被告母親有
    上訴意旨所述的反應，可能是被告從小感受不到告訴人的關
    愛所致，原審顯然已經考量上開各情，盼日後雙方有復合圓
    滿之可能性，且審酌及刑法第57條多款科刑輕重之標準及其
    他一切因素而量定有期徒刑1年10月，既未逾越法定刑度，
    復未濫用自由裁量權限而有輕重失衡之處，或有違反比例原
    則、平等原則之情，客觀上看來亦屬妥適，並無違法或不當
    之情形。
　㈢綜上所述，檢察官提起上訴以原審量刑過輕，被告則以原審
    未依刑法第19條規定減輕其刑而分別指摘原審判決不當，請
    求撤銷改判，均無理由，應予駁回。
　㈣被告雖有精神方面的疾病，但本院認定其並無刑法第19條之
    情形，自不得依刑法第87條第2項規定令入相當處所施以監
    護，併此敘明。
據上論結，應依刑事訴訟法第368條，判決如主文。
本案經檢察官李志明提起公訴、檢察官林津鋒提起上訴、檢察官
黃朝貴到庭執行職務。
中　　華　　民　　國　　111 　年　　1 　　月　　27　　日
                  刑事第七庭    審判長法  官　吳勇輝
                                      法  官　吳錦佳
                                      法　官　黃國永
以上正本證明與原本無異。
如不服本判決應於收受送達後20日內向本院提出上訴書狀，其未
敘述上訴理由者，並得於提起上訴後20日內向本院補提理由書（
均須按他造當事人之人數附繕本）「切勿逕送上級法院」。
　　　　　                             書記官　葉宥鈞
中　　華　　民　　國　　111 　年　　1 　　月　　27　　日
附錄本案論罪科刑法條：
中華民國刑法第277條
傷害人之身體或健康者，處5年以下有期徒刑、拘役或50萬元以
下罰金。
犯前項之罪，因而致人於死者，處無期徒刑或7年以上有期徒刑
；致重傷者，處3年以上10年以下有期徒刑。
中華民國刑法第280條
對於直系血親尊親屬，犯第277條或第278條之罪者，加重其刑至
二分之一。